【裁判字號】    90,簡上,26
【裁判日期】    900504
【裁判案由】    給付管理費
【裁判全文】
臺灣台中地方法院民事判決    九十年度簡上字第二六號
    上  訴  人  甲○○
                丙○○
                壬○○
                辛○○
                丁○○
                庚○○
                乙○○
                己○○○
    共      同
    訴訟代理人  張業照律師
    被 上訴 人  龍鳳世家一期管理委員會
                            住.
    法定代理人  戊○○      住.
    訴訟代理人  蔡文勳      住.
右當事人間請求給付管理費事件，上訴人對於中華民國八十九年十一月七日臺灣台中
地方法院台中簡易庭八十九年中簡字第二九六四號第一審判決提起上訴，本院判決如
左：
    主  文
原判決關於命上訴人給付各超過新台幣捌仟貳佰伍拾元部分，及其利息部分，暨訴訟
費用之裁判均廢棄。
右開廢棄部分，駁回被上訴人在第一審簡易之訴。
其餘上訴駁回。
第一、二審訴訟費用由上訴人負擔四分之一，餘由被上訴人負擔。
    事  實
甲、上訴人方面：
一、聲明：
（一）原判決廢棄。
（二）駁回被上訴人在第一審簡易之訴。
二、陳述：除與原判決記載相同者，茲引用之外，補稱：
（一）按「區分所有權人會議應由召集人於開會前十五日以書面載明開會內容通知各
      區分所有權人。但有急迫情事須召開臨時會者，得以公告為之，公告期間不得
      少於二日。」為公寓大廈管理條例第二十八條明定，經查被上訴人係於民國（
      下同）八十八年二月五日下午七時三十分召開八十八年第一屆區分所有權人會
      議，會中就成立管理委員會及通過住戶規約，並遴選第一屆管理委員等事宜進
      行議題討論，至八十八年間才向主管機關台中縣太平市公所報備成立。被上訴
      人自成立迄今，從無依前開法條規定，以書面或公告之方式知會上訴人參加區
      分所有權人會議及其他任何相關會議，致使上訴人喪失所有應有之權利，且被
      上訴人於會後亦未曾以任何方式告知上訴人等相關規約內容，更無送達任何會
      議記錄，以致上訴人等不了解規約內容而無法行使權利。甚而於八十九年一月
      二十日上訴人等接獲鈞院支付命令後，集體要求閱覽會議紀錄時，更遭管理會
      主任委員戊○○拒絕，如今被上訴人既主張皆有依法通知各所有權人，被上訴
      人自應就此主張負舉證責任。
（二）又被上訴人所管理之公寓大廈長久以來對上訴人等採敵對之態度，其嚴禁上訴
      人等進出大廈門戶，更不准使用大廈之公共設施、垃圾子車、架設天線，對上
      訴人門前屬該社區○○○巷道亦未曾清潔或維護，該社區管理員僅對大樓之住
      戶提供公共安全、秩序維護，上訴人未曾享有此權利，而被上訴人主張上訴人
      所有之各該房屋之正下方為被上訴人社區之地下室防空避難室兼停車場，既主
      張基地、地下室為共有，理應由全體住戶共同使用，惟該地下室僅供其大樓之
      住戶使用，限制上訴人行使權利，上訴人針對被上訴人違法及缺失，已曾向主
      管單位陳情，故被上訴人之請求顯屬無據。
（三）再查被上訴人管理之公寓大廈雖係於公寓大廈管理條例施行前即取得建築執照
      ，卻遲至八十八年十月二十八日始成立管理組織，顯示其在八十八年十月二十
      八日以前既無管理規約，亦無管理之事實，被上訴人竟擴張請求上訴人給付八
      十六年七月至八十七年十二月，及八十八一月至八十八年十月之管理費顯為無
      據，上訴人自無依被上訴人之請求而為全額給付之必要。
三、證據：援用第一審所提之現場照片四張為證，並補提陳情書、台中縣政府函、台
    中縣太平市公所函（以上均為影本）各一份為證。。
乙、被上訴人方面：
一、聲明：駁回上訴。
二、陳述：除與原判決記載相同者，茲引用之外，補稱：
（一）被上訴人社區之各項會議議題是否曾通知上訴人，與本件訴訟標的無關，何況
      社區任何會議均歡迎上訴人參與，亦合法通知上訴人參與。
（二）被上訴人社區雖係在八十八年十月二十八日始向台中縣太平市公所核備，然此
      為配合政府行政管理上之措施，並不影響社區自落成以來即成立管理委員會，
      同時有效管理社區，依法有權利能力之事實，此為社區全體住戶所週知。再者
      ，被上訴人所得向上訴人主張之金額，應係自八十年社區落成至今年，即九十
      年，共十年之管理費，更況上訴人每人屋後皆違法使用被上訴人中庭花園之大
      公共設施，又被上訴人並未阻止上訴人使用社區之「大公」，但「小公」及「
      專有部分」上訴人並無使用權，況且上訴人使用範圍，實與本件訴訟標的無關
      。
三、證據：除援用第一審所提證據台中縣太平市○○段五三五地號土地登記影本、八
    八太市工字第二九五三○號公寓大廈管理組織報備證明、使用執照存根、建造使
    用執照申請人名冊、龍鳳世家一期八十八年第一屆區分所有權人會議記錄、龍鳳
    世家一期社區第一屆區分所有權人名冊各一份外，補提台中文心路郵局於八十八
    年十二月十七號寄發之存證信函第八六五五號、第八六五六號、八六五七號、八
    六五九號、八六六○號、八六六一號、八六六三號、八六六四號暨送達回執為證
    。
    理    由
一、本件被上訴人起訴主張上訴人為被上訴人管理之「龍鳳世家」大廈，門牌號碼分
    別為台中縣太平市○○路○段三十五巷七一號、七三號、七五號、七九號、八一
    號、八三號、八七號、八九號之區分所有權人，依公寓大廈管理條例第二十一條
    之規定，上訴人應向被上訴人繳納管理費。上訴人等自八十六年六月二十八日，
    公寓大廈管理條例施行以來，從未繳納管理費，是上訴人等均應給付八十八年全
    年之管理費每月柒佰伍拾元，共計玖仟元，八十六年七月至八十七年十二月，每
    月壹仟伍佰元，共計貳萬柒仟元。上訴人等應繳納之管理費總計為參萬陸仟元，
    屢向上訴人催討均未獲置理，為此提起本件訴訟。上訴人等則以：上訴人等自八
    十二年購買上開房屋以來，從無繳納管理費之情事，因上訴人等之房屋係面向台
    中縣太平市○○路○段三十五巷八公尺巷道，得自巷道出入，未經過被上訴人之
    管理室，亦即自成一出入系統，與大樓管理不發生任何關係。且上訴人等人之房
    屋係獨立之四樓建築，被上訴人欲將上訴人等人四樓店舖納入公寓大廈管理，應
    屬誤會。再者，上訴人等人之自來水均自家門前各自獨立向自來水公司合法接管
    使用，污水處理亦自成系統與大樓無關，而被上訴人多年來尚無處理過化糞池之
    行為，上訴人等有線電視天線之架設係自行與電視公司訂立契約，並無大樓優惠
    之情事，被上訴人之主張，均屬無據等語，資為置辯。
二、經查，被上訴人所管理之「龍鳳世家一期」社區於八十八年二月五日下午七時三
    十分召開八十八年第一屆區分所有權人會議，會中就成立管理委員會及通過住戶
    規約，並遴選第一屆管理委員等事宜進行議題討論，而上訴人所有之上開房屋雖
    為各自獨立使用之建築物，且有出入之通道，然該建物與被上訴人所管理之「龍
    鳳世家一期」社區係坐落於同一宗建築基地上之其他集合式店鋪，此為兩造所不
    爭執，復於前開會議中之第三案，已就管理費收催之辦法，達成每戶每月壹仟伍
    佰元，二個月為一期之自治決議，被上訴人繼於八十八年十月二十八日向主管機
    關台中縣太平市公所為管理組織之報備等情，有被上訴人於原審所提之龍鳳世家
    一期八十八年第一屆區分所有權人會議記錄、公寓大廈管理組織報備證明、使用
    執照存根、土地登記影本等資料及勘驗筆錄附卷可稽。
三、
（一）本件被上訴人主張「龍鳳世家一期」社區所召開之會議均已合法通知全體區分
      所有權人，退而言之，社區之各項會議議題是否曾通知上訴人，實與本件訴訟
      標的無關等情，上訴人則以被上訴人自成立迄今，未依法以書面或公告之方式
      通知上訴人參加區分所有權人會議及其他任何相關會議，致使上訴人等喪失所
      有應有之權利。同時，被上訴人於會後亦未曾以任何方式告知上訴人等相關規
      約內容，以致上訴人等不了解規約內容而無法行使權利等語置辯。
（二）
  １、按公寓大廈管理條例第三條第七款規定：「區分所有權人會議指區分所有權人
      為共同事務涉及權利義務之有關事項，召集全體區分所有權人所舉行之會議。
      」，從而為統合多數區分所有權人意見，落實社區民主之理念，公寓大廈係以
      區分所有權人會議為其意思決定機關。復以規約乃公寓大廈區分所有權人為增
      進共同利益，確保良好生活環境，經區分所有權人會議決議之共同遵守事項，
      同法第三條第十二款亦定有明文。再者，各區分所有權人對於以多數決方式通
      過之團體規章和決議均有遵守之義務。又按公寓大廈區分所有權人會議，為由
      多數人為達成一定之共同目的而組織之結合體，具有類似社團之地位，雖無法
      人資格，惟其內部關係可類推適用社團法人之規定，是以若對總會之召集程序
      或決議方法，違反法令或規約時，各區分所有權人得類推適用民法第五十六條
      第一項之規定，於決議後三個月內請求法院撤銷其決議。
  ２、再查，「龍鳳世家一期」社區之區分所有權人於八十八年二月五日下午七時三
      十分召開八十八年第一屆區分所有權人會議，成立管理委員會並通過住戶規約
      ，而上訴人所有之集合式店舖既與被上訴人所管理之「龍鳳世家」坐落於同一
      筆土地上，有台中縣太平市○○段五三五地號土地登記影本附卷可參，依公寓
      大廈管理條例暨施行細則之規定，自為「龍鳳世家」之區分所有權人之一，兩
      造對此亦無爭執。雖上訴人指稱被上訴人未合法通知上訴人，致其無法參與八
      十八年第一屆區分所有權人會議等情，被上訴人亦無法就其已將前開會議之召
      開，合法通知於上訴人之事實，加以舉證，惟倘若被上訴人所管理之「龍鳳世
      家一期」社區之第一屆區分所有權人會議之召集程序有違反法令之情事，上訴
      人應類推適用民法第五十六條第一項之規定，向法院訴請撤銷該決議，迄今，
      上訴人既未於法定期間內向法院訴請撤銷該決議，自應遵守前開經全體區分所
      有權人以多數決之方式所達成之決議。
四、
（一）被上訴人另主張從未禁止上訴人使用社區內之共用部分，惟針對社區內之專有
      部分及約定專用部分，上訴人應無使用權，且上訴人是否實際使用公共設施，
      亦非本件之爭點所在等語。上訴人則以被上訴人嚴禁上訴人進出大廈門戶，不
      准上訴人使用大廈之公共設施、垃圾子車、架設天線、地下室之防空避難室兼
      停車場，亦未曾清潔或維護上訴人門前之公共巷道，上訴人未曾享有使用之權
      利，自無須負擔管理費用等情，資為置辯。
（二）次按公寓大廈之共用部分、約定共用部分之修繕、管理、維護之費用，應由公
      共基金或由區分所有權人，按其共有之應有部分比例分擔之，公寓大廈管理條
      例第十條第二項定有明文。故區分所有權人即便未居住該屋之內，仍為公共設
      施共有人之一，依法仍須負擔公共設施之各項費用，是以公寓大廈管理費之收
      取與公共設施之使用，並無對價關係。復查，上訴人為被上訴人所管理之「龍
      鳳世家」之區分所有權人，已證述如前，自應按區分所有權人會議之決議，負
      擔系爭管理費用，其仍以無使用公共設施及未享受社區整體管理、清潔，故不
      須負擔管理費等情置辯，顯屬無據。
五、
（一）再按「公寓大廈建築物所有權登記之區分所有權人達三分之二以上及其區分所
      有權比例合計三分之二以上時，起造人應於六個月內召集區分所有權人召開區
      分所有權人會議訂定規約，並向主管機關報備。」「區分所有權人會議之決議
      ，除本條例或規約另有規定外，應有區分所有權人過半數及其區分所有權比例
      合計過半數之出席，以出席人數過半數及其區分所有權比例占出席人數區分所
      有權合計過半數之同意行之」，公寓大廈管理條例第二十六條第一項、第二十
      九條第一項定有明文。此外，依地方制度法第二條第五款之規定，所謂『備查
      』係指下級政府或機關間就其得全權處理之業務，依法完成法定效力後，陳報
      上級政府或主管機關知悉。備查僅是向主管機關報備存查，故「報備」僅是行
      政上之管理措施，並非生效要件。
（二）繼查，被上訴人係於八十八年二月五日，經「龍鳳世家一期」區分所有權人之
      決議而合法成立，此有龍鳳世家一期八十八年第一屆區分所有權人會議記錄在
      卷可稽。儘管被上訴人於八十八年十月二十八日始向主管機關報備，揆諸前揭
      法律規定，被上訴人於報備前之八十八年二月五日，已有效成立且為公寓大廈
      管理之執行機關，負責執行區分所有權人會議之決議，上訴人陳稱被上訴人於
      行政報備時，始合法成立，應有誤認。
（三）惟查，被上訴人主張其所管理之「龍鳳世家一期」前開區分所有權人會議中，
      達成管理費以每戶每月壹仟伍佰元，二個月為一期之收費標準，但因上訴人係
      屬店舖，故以一般住戶收費之半價即每月柒佰伍拾元計付管理費，被上訴人並
      以此數額計算八十八年度之管理費而對上訴人提起原審之訴，繼以被上訴人於
      本院審理時雖陳稱係於八十八年開始向店舖收繳管理費（參見本院九十年二月
      十四日準備程序筆錄），然前開於八十八年二月五日所召開之區分所有權人會
      議決議中對於管理費之收繳，未有溯及既往之約定，故被上訴人所得主張之管
      理費，應自前開區分所有權人會議於八十八年二月決議後起算，是被上訴人主
      張上訴人尚應給付溯及於八十六年、八十七年及八十八年一月之管理費，自不
      可採。
六、綜上所述，原審判決上訴人應給付被上訴人八十八年二月至同年十二月之管理費
    共計捌仟貳佰伍拾元（計算公式：1500×11÷2＝8250），及自八十九年五月十
    九日起至清償日止，按年息百分之五計算之利息，核無違誤，上訴意旨就此部分
    仍執陳詞指摘原審判決不當，求予廢棄改判，為無理由，應駁回其上訴。至於逾
    越部分，原判決就此部分未詳予審酌，上訴人求予廢棄改判，自屬有據。
七、本件事證已臻明確，兩造其餘主張及舉證，與判決結果不生影響，不另論述，附
    此敘明。
八、據上論結，本件上訴為有一部有理由，一部無理由，依民事訴訟法第四百三十六
    條之一第三項、第四百四十九條第一項、第四百五十條、第七十九條但書，判決
    如主文。
中      華      民      國    九十      年      五      月       四     日
                                臺灣台中地方法院民事第五庭
                                審判長法  官  張惠立
                                      法  官  王邁揚
                                      法  官  劉兆菊
右正本證明與原本無異
如對本判決上訴，須於判決送達後二十日內向本院（台中市○○路○段九一號）提出
上訴狀，同時表明上訴理由；如已於本判決宣示後送達前提起上訴者，應於判決送達
後十日內補具上訴理由（均須按他造當事人之人數附繕本）。
中      華      民      國    九十      年      五      月      四      日
                                      法院書記官


司法院資訊處製作；財團法人民間司法改革基金會備份。
